最高法院刑事判決　　　　　　　　　　　　　　　九十三年度台上字第五一一九號
　　上　訴　人　台灣高等法院台南分院檢察署檢察官
　　上　訴　人
　　即　被　告　戊○○
　　右　一　人
 　 選任辯護人　唐淑民律師
　　　　　　　　柳聰賢律師
　　　　　　　　楊　揚律師
　　上　訴　人
　　即　被　告　庚○○
　　　　　　　　乙　○
　　　　　　　　甲○○
　　　　　　　　丙○○
　　　　　　　　己○○
　　　　　　　　丁　○
　　右六人共同
　　選任辯護人　楊　揚律師
右上訴人等因被告等貪污等罪案件，不服台灣高等法院台南分院中華民國九十三年一
月二十日第二審判決（九十二年度上訴字第一０六五號，起訴案號：台灣嘉義地方法
院檢察署九十年度偵字第一一一五號），提起上訴，本院判決如左：
    主  文
原判決撤銷，發回台灣高等法院台南分院。
    理  由
本件原判決認定上訴人即被告庚○○係嘉義縣竹崎鄉鄉民代表，負責議決及監督嘉義
縣竹崎鄉之預算及審議決算報告等事務，上訴人即被告戊○○係嘉義縣竹崎鄉公所秘
書，協助鄉長執行預算事務，均為依據法令從事公務之人員。庚○○利用鄉民代表之
身分，藉由嘉義縣竹崎鄉公所，提出緊急需辦「龍山、復金等二村護岸道路工程」之
工程明細表，經由戊○○決行後，向嘉義縣政府爭取新台幣（下同）九十五萬元之工
程經費，嗣經嘉義縣政府核准撥付九十二萬六千九百元，再經嘉義縣竹崎鄉公所，於
民國八十九年十二月二十六日完成前揭工程之發包作業（契約所定之工程名稱為龍山
護岸工程及復金村道路排水工程），並於同年月三十日與旭洲土木包工業負責人官俊
臣簽訂工程契約。詎庚○○於九十年一月五日登記競選嘉義縣竹崎鄉農會第十四屆會
員代表後，為求順利當選嘉義縣竹崎鄉農會第十四屆會員代表，竟與嘉義縣竹崎鄉公
所技士李錦松、秘書戊○○及鄉長陳吉焜（李錦松、陳吉焜未據檢察官起訴），對於
主管或監督之事務，明知違背法令，利用身分共同基於圖自己及其他私人不法之利益
，庚○○並基於行賄之概括犯意聯絡，均明知施工地點及施工內容應依簽約表列明細
辦理，如依實際確需辦理變更時，應報請嘉義縣政府之同意，竟於九十年一月八日庚
○○以建設提議人之名義，未報經嘉義縣政府之同意，擅自變更施工地點，改由庚○
○私自指定在原判決附表所示乙○等私人住宅及果園鋪設水泥路面，技士李錦松、秘
書戊○○及鄉長陳吉焜均明知違背法令而核准，庚○○即要求上訴人即被告乙○、甲
○○、丙○○、己○○於九十年二月十五日農會代表選舉時投票支持，戊○○亦向其
叔公上訴人即被告丁○要求投票支持庚○○，並經乙○、甲○○、丙○○、己○○、
丁○許以投票支持後，即帶同不知情之前揭工程承包商即旭洲土木包工業負責人官俊
臣，至同附表所示之有農會代表選舉權之嘉義縣竹崎鄉農會會員乙○、甲○○、丙○
○、己○○、丁○私人住宅、果園等處測量，旋即於上址鋪設水泥路面。庚○○對於
監督之事務，明知違背法令，直接圖利其他私人利益，並使乙○、甲○○、丙○○、
己○○、丁○分別受有同附表所示之不法利益，戊○○則對於主管之事務，明知違背
法令，間接圖利乙○、甲○○、丙○○、己○○、丁○等情。因而撤銷第一審科刑判
決，改判依牽連犯關係，從一重論處庚○○共同連續對於監督之事務，明知違背法令
，直接圖其他私人不法利益，因而獲得利益罪刑；及論處戊○○共同連續對於主管之
事務，明知違背法令，直接圖其他私人不法利益，因而獲得利益罪刑。論處乙○、甲
○○、丙○○、己○○、丁○農會之選舉有選舉權之人，收受不正利益，而許以其投
票權為一定之行使罪刑。固非無見。
惟查：(一)、被告等均矢口否認有何犯罪行為，庚○○辯稱：伊係嘉義縣竹崎鄉鄉民代
表，代表選區向嘉義縣政府爭取經費，為龍山、復金二村村民謀求福利，服務桑梓應
與農會會員代表選舉無關。本件工程因原施工地點之土地所有人連啟浚不願提供土地
，不得已才變更施工地點。但事先由伊與承包廠商官俊臣於九十年元月八日提出申請
，經承辦人李錦松簽請建設課課長江武典、主任秘書戊○○、鄉長陳吉焜核准，仍在
龍山、復金二村施工，於工程合約範圍內辦理，經費亦在原發包金額範圍內，且變更
之施工地點為上開二村之既成道路，並無違法情事。戊○○辯稱：……工程變更申請
書是由課長轉上來，伊沒有決定（行）權，是鄉長決行……那道路已經走了十幾年的
既成道路，有點破，……請明察。乙○、甲○○、丙○○、己○○、丁○亦辯以鋪設
水泥路面，係產業道路（既成道路），與選舉無關各云云。而證人李錦松於一審調查
時亦結證因用地不能取得或地貌變動時要變更工程。根據政府採購法由乙方（承包商
）提出申請，主辦單位參酌實際情形逐級簽核，由主管批示等語。並參以卷附之嘉義
縣竹崎鄉公所工程標單、申請書（承包商旭洲土木包工業官俊臣、建設提議人庚○○
）及龍山、復金等二村護岸道路工程變更明細表影本（見九十年度選他字第一五號卷
第五０｜五二頁，一審卷(一)第六０頁、原審卷第六一｜八七頁）以觀，被告等之所辯
，即非全然無據。又被告庚○○於一審審理中之九十年八月三日具狀陳稱：伊爭取經
費在先，登記參選嘉義縣竹崎鄉農會會員代表在後，時間相差數月，且經費核撥權在
嘉義縣政府，而登記參選後拜票是理所當然，是全面性，與鋪路是兩回事，毫無關聯
，不能混為一談。又所鋪設路面是多人通行之聯外道路及產業道路，因破舊不堪，鋪
設有其必要云云。並請求調查相關證據。且於一審法院函法務部調查局嘉義縣調查站
調查，該調查站於九十一年三月十二日以義肅字第０九一六五００六四七０號函覆，
說明一記載：尚在查訪是否有其他（除乙○、甲○○、丙○○、己○○、丁○之外）
享有道路通行便利之人或工程受益人，俟有結果另函陳報等語。嗣於同年五月三日，
以義肅字第０九一六五０一二六九０號函覆，說明三鈞院函囑本站查訪除乙○、甲○
○、丙○○、己○○、丁○等人外，是否有其他享有道路通行便利之人或工程受益人
，因其等之私宅或果園旁及其鄰近無其他住戶或農舍，致本站無從覓得合適之訪談對
象云云。被告庚○○即於九十一年八月八日具狀檢附土地受益人名冊及現場圖暨土地
登記簿影本等資料，有該資料在卷足按（見一審卷(一)第二七｜三三、五二、一００、
一０二、一一一頁及一審卷(二)第二三｜六一頁）。此攸關被告等否認犯罪所為有利之
辯解事項與證據，一、二審均恝置不問，亦未於理由內加以論列，遽為被告等不利之
判斷，顯有證據調查未盡及不載理由之違法。(二)、原判決事實既認定嘉義縣政府核准
撥付嘉義縣竹崎鄉公所「龍山護岸工程及復金村道路排水工程」經費為九十二萬六千
九百元，嗣因庚○○以建設提議人名義，未經該縣政府之同意，擅自變更施工地點，
改由庚○○私自指定在原判決附表所載乙○等私人住宅及果園鋪設水泥路面；並認定
直接圖利乙○等人如同附表所示之不法利益等情。則扣除同上附表所載乙○等人不法
利益，共計三十七萬二千一百八十二元後，剩餘之五十五萬四千七百十八萬元，是否
亦使用於變更施工部分，原判決並未於理由內加以說明，自嫌理由不備。(三)、貪污治
罪條例第十條規定應予追繳、沒收或發還被害人之財物，以所得者為限。其無所得或
已發還者，自無從再為追繳或發還之諭知。原判決事實，並未認定被告庚○○、戊○
○因本件犯罪而圖得利益，卻於主文內諭知庚○○、戊○○所得利益各為三十七萬二
千一百八十二元應予追繳發還嘉義縣竹崎鄉公所，如全部或一部無法追繳時，應以其
財產抵償之。顯有適用法則不當之違法。檢察官及被告等之上訴執以指摘原判決不當
，均有理由，應認原判決有撤銷發回更審之原因。
據上論結，應依刑事訴訟法第三百九十七條、第四百零一條，判決如主文。
中　　　華　　　民　　　國　　九十三　　年　　　九　　　月　　 三十 　　日
                              最高法院刑事第二庭
                                  審判長法官  洪　清　江
                                        法官  李　伯　道
                                        法官  邵　燕　玲
                                        法官  花　滿　堂
                                        法官  陳　世　雄
      右正本證明與原本無異
                                              書  記  官
中　　　華　　　民　　　國　　九十三　　年　　　十　　　月　　　七　　　日
                                                                        Ｌ
